---
title: "Fluxo de Download e Processamento"
author: "Ryan Santos"
date: "2026-06-20"
output: rmarkdown::html_vignette
vignette: >
  %\VignetteIndexEntry{Fluxo de Download e Processamento}
  %\VignetteEngine{knitr::rmarkdown}
  %\VignetteEncoding{UTF-8}
---

```{r, include = FALSE}
knitr::opts_chunk$set(
  collapse = TRUE,
  comment = "#>",
  eval = FALSE
)
```

## Visão Geral

O pacote `vigiar` segue a arquitetura do `microdatasus`:

1. **Download** — dados brutos do Power BI
2. **Processamento** — padronização e validação
3. **Uso** — análise com dados limpos

```
vigiar_baixar("tabela")          # raw data
  |> process_vigiar(tabela = )   # standardised + validated
  |> vigiar_checar_dados()       # quality report
```

## Passo 1 — Download Bruto

```{r}
library(vigiar.rj)

vigiar_conectar()

# Download de dados brutos
dados_brutos <- vigiar_baixar("df_anual")

# Os dados brutos têm nomes de colunas originais do Power BI
names(dados_brutos)
# [1] "muni"       "UF"         "ano"        "Media_pm25" "Categoria_pm25" ...
```

## Passo 2 — Processamento

```{r}
# Processamento automático (detecta o tipo pela tabela)
dados_processados <- process_vigiar(dados_brutos, tabela = "df_anual")

# Ou processamento explícito
pm25 <- vigiar_baixar("df_anual") |> process_pm25()

# Nomes padronizados
names(pm25)
# [1] "cod_municipio"     "sigla_uf"         "ano"
# [4] "pm25_media_anual"  "categoria_oms"    "categoria_conama"
```

## Passo 3 — Validação

```{r}
# Diagnóstico de qualidade
vigiar_checar_dados(pm25, "df_anual")

# Validação de tipos e intervalos
validate(pm25)

# Resumo estatístico
summary(pm25)
```

## Pipeline Completo

```{r}
# PM2.5
pm25 <- vigiar_baixar("df_anual") |>
  process_pm25()

# Indicadores de saúde — Brasil
saude_brasil <- vigiar_baixar("tb_brasil") |>
  process_indicadores_saude(agregacao = "brasil")

# Indicadores de saúde — UF
saude_uf <- vigiar_baixar("tb_uf") |>
  process_indicadores_saude(agregacao = "uf")

# Fração atribuível
fracao <- vigiar_baixar("tb_fracao") |>
  process_fracao_atribuivel()

# Exposição indoor
indoor <- vigiar_baixar("df_indoor") |>
  process_exposicao_indoor()

# População exposta
pop <- vigiar_baixar("pop") |>
  process_populacao_exposta()

# Cadastro de municípios
muni <- vigiar_baixar("df_muni") |>
  process_municipios()
```

## Mapeamento de Nomes

| Original (Power BI) | Padronizado (vigiar) | Descrição |
|---------------------|---------------------|-----------|
| `muni` / `ID_MUNI` | `cod_municipio` | Código IBGE do município |
| `UF` / `UF_SIGLA` | `sigla_uf` | Sigla da UF |
| `Media_pm25` | `pm25_media_anual` | Média anual PM2.5 |
| `pm25` | `pm25_media` | Média mensal PM2.5 |
| `n_dias` | `n_dias_criticos` | Dias acima do limite |
| `LAT` / `LON` | `latitude` / `longitude` | Coordenadas |
| `Indicador` | `indicador` | Indicador epidemiológico |
| `est` | `estimativa` | Estimativa pontual |
| `low` / `high` | `ic_inferior` / `ic_superior` | IC 95% |
| `desfecho` | `desfecho` | Desfecho de saúde |
| `pop` | `populacao` | População |
| `Code` | `cod_uf` | Código da UF |
| `Ano` | `ano` | Ano |

## Classes S3

O processamento atribui classes S3 aos dados:

| Classe | Domínio |
|--------|---------|
| `vigiar_tbl` | Classe base para todos os dados processados |
| `vigiar_pm25` | Dados de qualidade do ar |
| `vigiar_health` | Indicadores de saúde |
| `vigiar_population` | Dados populacionais |
| `vigiar_attributable_fraction` | Fração atribuível |
| `vigiar_indoor` | Exposição indoor |
| `vigiar_municipios` | Cadastro de municípios |
| `vigiar_uf` | Dados agregados por UF |

```{r}
class(pm25)
# [1] "vigiar_pm25"  "vigiar_air_quality"  "vigiar_tbl"
# [4] "tbl_df"       "tbl"                 "data.frame"
```

## Metadados

Cada tibble processado carrega atributos com metadados:

```{r}
attr(pm25, "vigiar_metadados")
# $fonte
# [1] "VIGIAR — Ministério da Saúde"
# $tabela_raw
# [1] "df_anual"
# $unidade_pm25
# [1] "µg/m³"
# $processador
# [1] "process_pm25"
```
