---
title: "Variáveis VIGIAR — Dicionário de Dados"
author: "Ryan Santos"
date: "2026-06-20"
output: rmarkdown::html_vignette
vignette: >
  %\VignetteIndexEntry{Variáveis VIGIAR — Dicionário de Dados}
  %\VignetteEngine{knitr::rmarkdown}
  %\VignetteEncoding{UTF-8}
---

```{r, include = FALSE}
knitr::opts_chunk$set(
  collapse = TRUE,
  comment = "#>",
  eval = FALSE
)
```

## Dicionário de Variáveis

O pacote `vigiar` mantém um dicionário completo de todas as variáveis
disponíveis no dashboard VIGIAR. O dicionário documenta:

- **Nome original** da variável no Power BI
- **Nome padronizado** usado pelo pacote após processamento
- **Tipo de dado** (raw e processado)
- **Descrição** do conteúdo
- **Unidade** de medida
- **Valores aceitos** e intervalos plausíveis

```{r}
library(vigiar.rj)

# Carregar o dicionário completo
dict <- vigiar_dicionario()
head(dict)
```

## Estrutura do Dicionário

```{r}
names(dict)
```

- `table_id` — nome da tabela no Power BI
- `table_name` — descrição da tabela
- `category` — categoria temática
- `original_name` — nome da coluna no banco original
- `standard_name` — nome padronizado pelo pacote
- `type_raw` — tipo original (Power BI)
- `type_processed` — tipo após processamento (R)
- `description` — descrição da variável
- `unit` — unidade de medida
- `allowed_values` — domínio de valores aceitos
- `example` — exemplo de valor
- `validation_rule` — regra de validação
- `notes` — observações adicionais

## Variáveis por Domínio

### PM2.5 (Qualidade do Ar)

```{r}
vigiar_variaveis("pm25")
```

### População Exposta

```{r}
vigiar_variaveis("populacao_exposta")
```

### Indicadores de Saúde

```{r}
vigiar_variaveis("indicadores_saude")
```

## Consultar uma Variável Específica

```{r}
vigiar_descrever_variavel("pm25", "pm25_media_anual")
vigiar_descrever_variavel("indicadores_saude", "estimativa")
```

## Schema de um Domínio

```{r}
vigiar_schema("pm25")
vigiar_schema("exposicao_indoor")
```
